行　政　法　院　判　決　　　　　　　　　　　　　八十八年度判字第一八七二號
　　原　　　告　乙○○
　　訴訟代理人　甲○○
　　被　　　告　財政部高雄市國稅局
右當事人間因綜合所得稅事件，原告不服行政院中華民國八十七年七月三十一日台八
七訴字第三八三六八號再訴願決定，提起行政訴訟。本院判決如左︰
　　主  文
原告之訴駁回。
　　事  實
緣原告於八十一年度綜合所得稅結算申報後，被告以其漏報取自國防部中山科學研究
院（以下簡稱中科院）之薪資所得計新台幣（下同）二六四、三八四元，乃核定補徵
稅額三四、三七○元，申經復查結果，原處分未准變更，原告不服，提起一再訴願，
亦遭決定駁回，遂提起行政訴訟，茲摘兩造訴辯意旨如次：
原告起訴意旨及補充理由略以︰一、系爭所得應免徵所得稅：（一）民國五十五年間
總統鑑於國際情勢日緊，國防科技必須力求自主，以使國家屹立不搖，遂根據動員戡
亂時期臨時條款第四條、第五條創立中科院，並以憲法第一百六十五條、第一百五十
六條、第一百六十七條為法源，核與中科院非軍職員工部分所得免徵所得稅之租稅優
惠，並藉此稍為彌補軍文職人員同工不同酬之憾，及創造網羅滯留海外人才歸國效命
之有利因素。詎被告竟引用稅捐稽徵法第二十一條第一款追課原告五年稅之處分，使
原告原為部分所得免稅變為全部所得皆為應稅，實質降低原告待遇，此舉顯然牴觸憲
法第一百六十五條所定依國民經濟之發展，隨時提高其待遇之保障規定。（二）1.按
所得稅法第四條第八款規定：「左列各種所得，免納所得稅．．．，八、中華民國政
府或外國政府，國際機構、教育、文化、科學研究機關、團體，或其他公私組織，為
獎勵進修、研究或參加科學或職業訓練而給與之獎學金及研究、考察補助費等。但受
領之學金或補助費，如係為授與人提供勞務所取得之報酬，不適用之。」此但書規
定，顯然牴觸憲法第一百六十七條規定，蓋若沒有經年累月實驗證明，再放大架設等
實際勞務之提供，何來科學之發明與創造、學術之發明。是以本件中科院代表國家所
核予國防科技人才之品位加給（技術加給），不論發放之形式如何，皆有憲法第一百
六十六條、第一百六十七條所明定獎勵措施所引伸出租稅優惠規定之適用。二、政府
機關對人民之信賴應予保護：（一）按「機關之間對法條施行若有爭議，在爭議未確
定之前，如對人民權益有所影響，應選擇對人民最有利之方法為之。」況且若其中之
一機關施行之結果是對人民有利之授益處分，且其依據是之前已核定所為之行政命令
或機關與人民簽訂契約時即為之固有宣示，則縱或與其他機關有爭議，最後結果如何
，也不能因此否認原有之授益結果，加以追回，或有追回必要時，亦應由做成授益決
定之機關代為負擔。而此行政作用之限制，是基於誠信原則，衍伸至行政法上即為信
賴保護原則及不溯及既往原則。(二)公法上之爭訟，應有信賴保護原則之適用，不論行
政機關之決定是否合法，除重大且明顯之處理或其違法係可歸責於納稅義務人外，行
政機關之行為一經表露於外，人民通常會對其所造成「法律狀態」之存續寄以信賴，
並依之作為行為依據，此種依據信賴，應受保護，否則人民將生活於一不確定之法律
狀態中。１、查本案品位加給（或技術津貼）應否課徵所得稅，早在民國六十八年財
政部即擬具辦法報行政院六十八年十一月八日台六十八財第一一二○四號函准備查在
案，並以台財稅第三八五○一號函復國防部，中科院秉此遵循往例，就系爭所得仍依
法認定為免稅，因此，並未開立扣繳憑單給原告。甚者，稅捐稽徵人員逐年審閱中科
院相關之會計資料，對系爭金額未予扣繳乙節，均未予置喙，顯證稅捐稽徵人員同意
中科院對該所得性質認定為研究補助費，屬免稅範圍。另所得稅法第九十五條規定稽
徵機關應隨時調查扣繳義務人對於有關扣繳報告是否確定，並督促依照本法規定扣款
繳納乃授於稅捐稽徵人員法定認定權責，從民國五十五年中科院創立以至民國八十年
長達二十五年的認證下，原告據此認為就領受自中科院代表國家所核予品位加給（技
術加給）免稅待遇之法定效力生效，為無可置疑之事實，信賴保護原則亦因而成立。
２、再就財稅機關之作為以觀，除前項所述外，財政部賦稅署於八十年一月四日就納
稅義務人所提出中科院非軍職人員薪資未盡合理之建言，移交桃園縣稅捐稽徵處查明
，經該處大溪分處派員瞭解調查結果略以：據中科院稱其員工薪資係分本俸及品位加
給（研究補助費）兩部分，本俸依法課稅，至品位加給依所得稅法第四條第八款規定
，依法免納所得稅。並函復納稅義務人略以：中科院員工研究加給係政府為獎勵科技
人員科技研究工作之補助費，此研究補助費台端建議應改成單一薪俸核課綜合所得稅
，以健全所得稅制，此案俟所得稅法修正時將一併建議上級單位參採，本件所得依上
述，至民國八十年稅捐機關仍視為免稅所得。３、溯自八十一年七月一日臺灣省北區
國稅局成立，對中科院給付之「品位加給」與「技術津貼」究竟可否適用所得稅法第
四條第八款規定免課所得稅，滋生疑義，乃於八十二年四月十五日北區國稅三第八二
○○七三○七號函財政部建議「考量中科院薪給制度對研究補助費性質之加給未按個
案給付，致應列入課稅範圍之因素，採不溯既往原則；明定自八十二年度起，中科院
非軍職人員研究補助費性質之品位加給、技術津貼均應列入薪資所得扣繳範圍，並應
依法申報綜合所得稅。」按：Ａ、政府機關乃屬一體，尚不得因編制之改變，而否認
前者之作為，是以在未有新函令發佈前，自不應因編制之改變，肆意將免稅所得改列
為應稅所得。Ｂ、又北區國稅局亦坦承系爭品位加給（及技術津貼）究竟是否合於免
稅要件滋生疑義，如此自應由主管機關函釋清楚，在未函釋前，自應依往例就有利人
民部分，從優適用。Ｃ、再北區國稅局於該函中亦建議「採不溯既往原則：明定自八
十二年度起．．．」依前述，足證財稅機關亦認定本件品位加給（技術加給）為免稅
所得，政府對於人民信賴應予保護。三、其他有利原告之見解：（一）總統於八十四
年十月十二日裁示「中科院文職員工品位加給及技術津貼所得稅追繳案，財稅單位對
法律的引用，不宜因時而異，以溯及既往的方式，追課亦有不妥，本案涉及人數眾多
波及層面甚廣，其可能衍生之社會問題，應予重視，希行政院相關單位儘速妥善處理
，以免影響政府威信及當事人權益。」被告基於職掌，欲追課此一億餘元稅收，本無
可厚非，惟缺乏二位總統之眼光與胸襟，顯然不符國家整體利益之要求，有因小失大
之譏。（二）訴願法第十九條規定：訴願就書面審查，必要時，得言詞辯論。本件牽
連甚廣，行政院及財政部所屬訴願委員會未召開言詞辯論，亦有失公允。（三）中科
院員工，有軍官、文官、科技聘僱，皆同領受品位加給，但軍官的品位加給至今仍是
免稅，而文官、科聘人員的品位加給如不能免稅，將導致同工不同酬的不平衡心理產
生，而損及研發成效。（四）聯合報八十七年二月二十六日報導，今年起中小學教師
課後輔導、暑期學藝活動所得，要開始繳納所得稅。而依財政部賦稅署長之說明，因
過去財政部不瞭解中小學教職員有政府發放薪資以外的所得，最近有人向財政部查詢
，財政部在研究稅法規定後，發現這類所得並不是稅法規定之免稅範圍，因此發布新
解釋令，並且由今年起適用，並未就另發現應徵之稅捐，依法補徵教職員五年漏稅稅
額並予處罰。另軍醫除軍餉免稅外，在軍醫院執業的加給均需繳稅，而中科院軍職員
工除軍餉外，其研究加給（品位加給）亦可免稅。此顯然違反憲法第七條所定中華民
國人民在法律上一律平等之保障。（五）自立晚報八十七年五月二十三日報導中科院
的成立創始，及現今面臨的困境，追課品位加給所引起抗爭事件，顯然輿論亦承認中
科院的創立，係來自動員戡亂時期臨時條款總統權利而成立的研發機構，其享有免稅
之租稅優惠待遇，是可推論而得。四、中華民國八十七年七月一日起中科院非軍職人
員適用勞動基準法以前國防部係依軍事審判法規定將中科院非軍職人員視同現役軍人
來規範其行為，就權利及義務須相對分擔及分享原則而言，國家對於中科院非軍職員
工不能祇要求其單純祇其義務而不給於其應享之權利。國防部和中科院瞭解此一道理
，更為彌補軍、文職人員同工不同酬而避免奴役之實，遂在六十八年財政部以台財稅
第三八五○一號授權國防部及中科院自行認定非軍職員工之品位加給（技術加給）課
稅徵免原則，作出所得稅法第四條第八款但書部分，而比照所得稅法第四條第一款現
役軍人之薪餉免稅之條文，核給非軍職人員之品位加給（技術加給）部分免稅之待遇
。況所得稅法第四條第八款但書部分有牴觸憲法第一百六十六條、第一百六十七條之
爭議，亟待聲請大法官會議釋憲釐清，所以中科院非軍職員工之品位加給（技術加給
）的免稅基礎有堅實之法律依據。縱為稅賦公平起見，必須取消免稅待遇，亦應準用
軍人之起課標準，同步實施，更免於追課五年之所得稅，方為合理。五、政府對於人
民之施政應符合平等原則：報載有關中、小學教員課輔所得之性質與本件「品位加給
」及「技術津貼」相同，惟財政部對上開中、小學教師之課輔所得補徵所得稅部分至
八十三年起追徵，並採不溯既往原則，而本件卻採追溯五年補徵，有違憲法第七條中
華民國人民在法律上一律平等之原則。六、綜合上述，原處分違反憲法第一百六十五
條、第一百六十六條、第一百七十一條規定，請撤銷原處分及一再訴願決定，並請行
言詞辯論及命中科院參加訴訟等語。
被告答辯意旨略謂：一、本件原告為中科院非軍職員工，八十一年度領取中科院薪資
所得中有二六四、三八四元屬「科技品位加給」或「技術津貼」，為原告所不爭，而
查中科院之預算雖分別依計劃編列人事費支應員工之各項給與，但實際上領受「科技
品位加給」或「技術津貼」之非軍職人員，無論配屬之單位或參與不同計劃，悉依該
院所訂「科技人員品位加給支給標準」、「技術員薪給標準表」之等級，每月按級定
額領取「科技品位加給」或「技術津貼」。又中科院與聘僱人員之約定事項亦載明「
薪給」除實物代金及眷補費外，包括全部給與，此業經財政部台灣省北區國稅局派員
赴中科院現場查閱資料瞭解無誤，並為中科院八十一年十一月三日八十一訓誠字第一
六八七三號函中所明示，是系爭「科技品位加給」或「技術津貼」自始即屬薪資所得
，即應依法合併申報繳稅。被告依法辦理補徵，揆諸前揭規定，並無不合，請予維持
。二、至訴稱扣繳義務人對系爭金額未予扣繳，稅捐單位皆未予置喙，顯證稽徵人員
同意中科院對該獎金認定為免稅範圍是屬合法乙節，查系爭「科技品位加給」或「技
術津貼」之所得性質為薪資乙項，已經財政部六十八年十一月三十日台財稅第三八五
○一號函明釋在案，不因扣繳義務人未依法辦理扣繳而同免稅所得，原告所稱顯係
誤解，併此辯明。三、又此類案件業經本院八十六年度判字第十二號及七十五號等判
決駁回在案，原告復執前詞爭執，仍難認為有理，請予駁回。四、原復查處分、訴願
、再訴願決定並無違誤，請准判決駁回原告之訴等語。
    理  由
按中華民國政府或外國政府，國際機構、教育、文化、科學研究機構、團體，或其他
公私組織，為勵進修、研究或參加科學或職業訓練而給與之學金及研究、考察補
助費等所得，免納所得稅。但受領之學金或補助費，如係為授與人提供勞務所取得
之報酬，不適用之，為行為時所得稅法第四條第八款所規定。又凡公、教、軍、警、
公私事業職工薪資及提供勞務者之所得，為薪資所得，該項所得之計算，以在職務上
或工作上取得之各種薪資收入為所得額；前項薪資包括薪金、俸給、工資、津貼、歲
費、金、紅利、各種補助費及按月或按年分期給付之退休金或養老金。但為雇主之
目的，執行職務而支領之差旅費、日支費及加班費不超過規定標準者，及依同法第四
條規定免稅之項目，不在此限，復為同法第十四條第一項第三類所明定。本件原告八
十一年度綜合所得稅結算申報，被告初查以其漏報取自中科院之薪資所得二六四、三
八四元，乃核定補徵稅額三四、三七○元。原告不服，以系爭所得係研究補助費，依
行為時所得稅法第四條第八款規定，應屬免稅所得，且系爭所得係依研究計畫專案申
請及依各員工參與程度分別計算發放，並非定額給付，於會計上採按月給付僅屬權衡
變通辦法，其性質符合財政部六十八年十一月三十日台財稅第三八五○一號函釋，稽
徵機關逐年至中科院查閱相關會計資料，亦對系爭所得未予扣繳一節未予置理，中科
院據以認定系爭研究補助費係屬免稅所得，應屬合法、適當，稽徵機關於經過數年後
始為應稅主張，有違信賴原則。申經復查結果，以原告為中科院非軍職員工，八十一
年度領取自中科院薪資中之二六四、三八四元屬品位加給，為其所不爭，而中科院之
預算雖分別依計畫編列人事費支應員工之各項給與，然領受科技品位加給或技術津貼
之非軍職人員，無論配屬之單位或參與不同計畫，悉依該院所訂「科技人員品位加給
支給標準表」「技術員薪給標準表」之等級，每月按級定額領取科技品位加給或技術
津貼。中科院聘僱人員之約定事項亦載明薪給除實物代金及眷補費外，包括全部給與
，業經臺灣省北區國稅局所屬大溪稽徵所赴中科院查閱資料瞭解無誤，並為中科院八
十一年十一月三日八一訓誠字第一六八七三號函所明示，系爭品位加給自始即屬薪資
所得，自應依法合併申報繳稅，原核定並無不合，乃未准變更。原告起訴除執前詞外
，並以系爭所得是否屬免稅之研究補助費，應依其本質審查，而非逕依給付方式認定
。中科院係按個案計畫編列研究補助費，而非通案編列，至其依研發人員職等按月給
付科技品位加給或技術津貼，乃鑑於參與研發者之能力、經驗、資歷之不同，且國防
科技之研發經年累月，倘不採按月支給，不足以維持研發人員生活，應不影響系爭所
得屬個案給付之本質，應有所得稅法第四條第八款規定及財政部（六八）台財稅字第
三八五○一號函釋第二點免納所得稅之適用。且系爭所得早在六十八年起即經認定免
稅。被告所為課稅處分，有悖租稅法定、信賴保護及不溯及既往原則云云。惟查中科
院之預算雖分別依計畫編列人事費支應其員工之各項給與，實際上領受科技品位加給
或技術津貼之非軍職人員，無論配屬之單位或參與不同計畫，悉依該院所訂「科技人
員品位加給支給標準表」、「技術員薪給標準表」之等級，每月按級定額領取科技品
位加給或技術津貼。且該院與其聘僱人員之約定事項亦載明所指薪給，除實物代金及
眷補費外，包括全部給與，其非軍職人員所領受之科技品位加給或技術津貼，核屬因
提供勞務所取得之報酬，應無行為時所得稅法第四條第八款免納所得稅規定之適用。
再查北區國稅局於八十二年間派員前往該院瞭解結果，其支付非軍職人員之科技品位
加給及技術津貼確係按月給付方式，復經中科院八十一年十一月三日訓誠字第一六
八七三號函致該局，說明該院各類薪資扣繳所得稅狀況：「以該院於年度開始即訂有
各項研究計畫，並按照研究計畫逐月實施。各項研究計畫除一般經費外，為獎勵科技
人員竭盡心智參與研發工作，另編列研發人員研究補助費及技術津貼。為便利作業，
研發人員研究補助費係採按月發放方式，再經由成本歸戶手續，回歸計畫預算內（研
究補助費採個案給付，必將增加人力及作業之負擔，不符經濟效益）」等語，足見中
科院給付非軍職員工之品位加給及技術津貼之所得，屬經常性研究補助費給與，且依
職級按月定額支給，為提供勞務所取得之報酬，依行為時所得稅法第四條第八款但書
及第十四條第一項第三類之規定，核非免稅之薪資所得。系爭應納稅款既未逾稅捐稽
徵法第二十一條所定核課期間，被告依上開行為時所得稅法規定，發單補徵稅款，即
與租稅法定原則無違。又財政部（六十八）台財稅字第三八五○一號函釋已明白指出
，凡依職級按月定額發給者，應屬研究人員之薪資所得，所得人應申報課稅，並未就
依職級按月定額給付之系爭所得准予免稅之承諾。而稽徵機關怠於所得稅法第九十五
條規定調查督促扣繳義務人依規定辦理扣繳，亦不意味有免納稅款之默示，原告依法
應申報系爭所得而未申報，被告依法補徵，即與信賴保護原則無違。又中小學教員之
課輔所得與本件「品位加給」及「技術加給」不同，尚難比附援引：為有利原告認定
之依據。另原告訴稱：訴願委員會未召開言詞辯論有失公允一節，查訴願法第十九條
前段規定：「訴願就書面審查決定之，」是訴願委員會未舉行言詞辯論，而就書面審
查，於法並無不合。從而被告依首揭規定補徵原告稅款三四、三七○元，一再訴願決
定遞予維持，均無違誤。原告起訴意旨難謂有理，應予駁回。又本件事證已臻明確，
原告請求言詞辯論及命中科院參加訴訟，核無必要，併此明。
據上論結，本件原告之訴為無理由，爰依行政訴訟法第二十六條後段，判決如主文。
中    華    民    國     八十八      年      五      月      十三       日
                    行 政 法 院 第 三 庭
                                審 判 長 評  事      曾  隆  興
                                         評  事      林  家  惠
                                         評  事      高  啟  燦
                                         評  事      鄭  淑  貞
                                         評  事      蔡  進  田
右  正  本  證  明  與  原  本  無  異
                                         法院書記官  陳  佩  玲
中    華    民    國     八十八      年      五      月      十三       日
